【裁判字號】    95,易,1010
【裁判日期】    950731
【裁判案由】    詐欺
【裁判全文】
臺灣臺中地方法院刑事判決              95年度易字第1010號
公  訴  人  臺灣臺中地方法院檢察署檢察官
被      告  乙○○
                    （現因另案於臺灣臺中監獄執行中）
上列被告因詐欺案件，經檢察官提起公訴（九十五年度偵字第二
一六一號），本院判決如下：
    主    文
乙○○幫助意圖為自己不法之所有，以詐術使人將本人之物交付
，處有期徒刑陸月，如易科罰金，以佰元折算壹日。
    犯罪事實
一、乙○○可預見一般人收取他人金融帳戶使用常與財產犯罪密
    切相關，且取得他人存摺之目的在於收取贓款及掩飾犯行不
    易遭人追查，又對於提供帳戶雖無引發他人萌生犯罪之確信
    ，但仍以縱若有人持以犯罪亦無違反其本意之幫助犯意，於
    民國九十四年十一月十七日前之不詳時間，在不詳地點，將
    其所有之第一商業銀行太平分行之存摺（帳號：00000
    000000號）、提款卡、密碼，提供予不詳之成年人，
    以此方式幫助他人犯罪。適有甲○○於九十四年十一月十七
    日下午四時許，接獲不詳成年人來電，表示要色情應召須先
    行匯款云云，致甲○○因而陷於錯誤，而到銀行自動櫃員機
    轉帳匯款新臺幣（下同）二萬九千九百八十三元（起訴書誤
    載為五萬四千九百八十三元），至該不詳成年人指定之上開
    乙○○帳戶，惟匯入之金錢旋即遭該不詳成年人提領，甲○
    ○始知受騙而報警處理。嗣經警依上開帳戶資料，循線查獲
    乙○○。
二、案經臺中縣警察局霧峰分局報請臺灣臺中地方法院檢察署檢
    察官偵查起訴。
    理    由
一、按被告以外之人於審判外之言詞或書面陳述，除法律有規者
    外，不得作為證據；又被告以外之人於審判外之陳述，雖不
    符前四條之規定，而經當事人於審判程序同意作為證據，法
    院審酌該言詞陳述或書面陳述作成時之情況，認為適當者，
    亦得為證據，刑事訴訟法第一百五十九條第一項及第一百五
    十九條之五第一項分別定有明文。查被告乙○○於本院審理
    時同意將被害人甲○○之警詢筆錄做為證據（參見本院卷第
    三○頁），且本院審酌該警詢筆錄作成時之情況，亦認為適
    當，則依刑事訴訟法第一百五十九條之五第一項之規定，為
    傳聞法則之例外，有證據能力，本院自得引為判決之依據，
    合先敘明。
二、訊據被告固不否認上開銀行帳戶為其所申請開立，惟矢口否
    認有何幫助詐欺犯行，辯稱：上開帳戶存摺、提款卡、密碼
    於伊去報案前一天，在臺中市○○路，因為機車置物箱遭撬
    開而遺失云云。惟查：
  (一)被害人甲○○受不詳成年人之詐騙，以致陷於錯誤，而於前
    揭時間，匯款二萬九千九百八十三元至被告所有之上開帳戶
    等情，業據被害人於警詢中指述綦詳，並為被告所不爭執，
    且有被害人提出之自動櫃員機交易明細表一紙，及第一商業
    銀行太平分行九十四年十一月二十五日一太平字第二二四號
    函附之被告上開帳戶開戶資料及自動化服務設備轉帳明細表
    各一份等資料在卷可憑，足見被告所有之上開帳戶確為該不
    詳成年人用來掩飾詐欺犯罪之出入帳戶。
  (二)經清查後，被告於九十四年十一月十日在合作金庫商業銀行
    北臺中分行、於同年月十四日在中國國際商業銀行太平分行
    、於同年月十五日在第一商業銀行太平分行分別申設帳戶，
    又於同年月四日向中華郵政股份有限公司臺中郵局太平分行
    申請更換印鑑、密碼，此有合作金庫商業銀行北臺中分行九
    十五年三月三十一日合金北臺中字第○九五○○○一八八五
    號函、中國國際商業銀行太平分行九十五年三月三十一日95
    國太平營字第二二號函、第一商業銀行太平分行九十四年十
    一月二十五日一太平字第二二四號函、中華郵政股份有限公
    司臺中郵局九十五年三月二十九日中管字第○九五二一○一
    ○九三號函附之相關資料在卷可稽。被告無法說明為何在如
    此短時間內申設上開帳戶，僅辯稱：到時候不一定會用到，
    可能會有人匯款給伊云云（參見本院卷第三七頁），已非無
    疑；又被告辯稱：申請上開第一商業銀行帳戶是為了讓賣菜
    的「阿宗」匯錢給伊云云，然被告申設上開第一商業銀行帳
    戶時，前已申請中華郵政股份有限公司臺中郵局太平分行帳
    戶、合作金庫商業銀行帳戶、中國國際商業銀行太平分行帳
    戶可供使用，何須再去申請上開第一商業銀行帳戶？足見被
    告前揭置辯，顯不實在。
  (三)被告辯稱：伊把合作金庫商業銀行北臺中分行、中國國際商
    業銀行太平分行、第一商業銀行太平分行、中華郵政股份有
    限公司臺中郵局太平分行帳戶一同放在機車置物箱內而遺失
    云云（參見本院卷第三八頁），然被告在無使用上開帳戶目
    的之情況下，將所有帳戶都放在機車置物箱內，已經悖於常
    理；況且，從事詐欺之人並不會以遺失或遭竊之帳戶來做為
    詐騙被害人之出入帳戶，因一旦失主至金融機構辦理掛失止
    付，從事詐欺之人將無法提領詐得金額，豈非白忙一場，且
    詐欺集團若未得原帳戶所有人同意而加以使用，則詐得金額
    亦有可能被原帳戶所有人提領一空，益見被告辯稱遺失云云
    ，要難採信，被告應係將上開帳戶存摺、提款卡提供予該不
    詳之成年人，並告知提款卡密碼，方合情理。
  (四)按刑法上之故意，可分為直接故意與不確定故意（間接故意
    ），所謂「不確定故意」，係指行為人對於構成犯罪之事實
    ，預見其發生而其發生並不違背其本意者，刑法第十三條第
    二項定有明文；且衡諸常情，一般國人向金融機構開設帳戶
    ，並無任何法令限制，若係正當用途，大可光明正大，自行
    申請供己使用，何必向他人收集？再者，帳戶之用途係用來
    存提款項，而存摺、提款卡、國民身分證等均係個人重要之
    物件，並具有一定金融交易目的及識別意義，一旦有人收集
    他人帳戶及上開物品供做不明使用，依一般認知，必是隱身
    幕後之使用人欲利用人頭帳戶掩飾犯行免於遭人追查，自極
    易於令人有與不法犯罪之目的相關之合理懷疑。被告為年滿
    二十三歲具一般社會智識經驗之成年人，自應知前揭不詳人
    等利用上開帳戶作犯罪之用，是其對於他人利用上開存摺、
    提款卡及密碼作為犯詐欺罪之出入帳戶等情，能預見其發生
    且其發生不違背其本意，其有幫助前揭不詳人等利用上開帳
    戶犯共同詐欺罪之不確定故意，允無疑義。
  (四)綜上，本案事證明確，被告犯行洵堪認定，應依法論科。
二、被告基於幫助詐欺之不確定故意，提供上開銀行存摺、提款
    卡、密碼予不詳之成年人，作為詐欺所用之出入帳戶，幫助
    該不詳成年人取得詐欺被害人款項之行為，核其所為，係犯
    刑法第三十條第一項、第三百三十九條第一項詐欺取財罪之
    幫助犯。被告行為後，刑法於九十四年二月二日修正公布，
    於九十五年七月一日施行，而行為後法律有變更者，適用行
    為時之法律，但行為後之法律有利於行為人者，適用最有利
    於行為人之法律，現行刑法第二條第一項訂有明文，此條規
    定乃與刑法第一條罪刑法定主義契合，而貫徹法律禁止溯及
    既往原則，係規範行為後法律變更所生新舊法律比較適用之
    準據法，是刑法第二條本身雖經修正，但刑法第二條既屬適
    用法律之準據法，本身尚無比較新舊法之問題，應一律適用
    裁判時之現行刑法第二條規定以決定適用之刑罰法律，先予
    敘明。又本次刑法修正之比較新舊法，應就罪刑有關之共犯
    、未遂犯、想像競合犯、牽連犯、連續犯、結合犯，以及累
    犯加重、自首減輕暨其他法定加減原因（如身分加減）與加
    減例等一切情形，綜其全部罪刑之結果而為比較，最高法院
    九十五年五月二十三日著有九十五年度第八次刑庭會議決議
    可資參照。經查：
  (一)九十五年七月一日修正公布施行之刑法第四十一條第一項前
    段規定：「犯最重本刑為五年以下有期徒刑以下之刑之罪，
    而受六個月以下有期徒刑或拘役之宣告者，得以新臺幣一千
    元、二千元或三千元折算一日，易科罰金。」，惟被告行為
    時之刑法第四十一第一項前段規定：「犯最重本刑為五年以
    下有期徒刑以下之刑之罪，而受六個月以下有期徒刑或拘役
    之宣告，因身體、教育、職業、家庭之關係或其他正當事由
    ，執行顯有困難者，得以一元以上三元以下折算一日，易科
    罰金。」，又依修正前罰金罰鍰提高標準條例第二條前段（
    現已刪除）規定，就其原定數額提高為一百倍折算一日，則
    被告行為時之易科罰金折算標準，應以銀元三百元折算一日
    ，經折算為新臺幣後，應以新臺幣九百元折算為一日。比較
    修正前後之易科罰金折算標準，以修正前之刑法第四十一條
    第一項前段即行為時法律之規定，較有利於被告，故應依修
    正後刑法第二條第一項前段規定，適用修正前刑法第四十一
    條第一項前段規定，定其折算標準。
  (二)刑法第三百三十九條第一項詐欺取財罪規定其法定刑得科或
    併科銀元一千元以下罰金，然被告行為後，於九十五年六月
    十四日增訂刑法施行法第一條之一，並規定：「中華民國九
    十四年一月七日刑法修正施行後，刑法分則編所定罰金之貨
    幣單位為新臺幣。九十四年一月七日刑法修正時，刑法分則
    編未修正之條文定有罰金者，自九十四年一月七日刑法修正
    施行後，就其所定數額提高為三十倍。但七十二年六月二十
    六日至九十四年一月七日新增或修正之條文，就其所定數額
    提高為三倍。」（註：刑法修正公布日期應為九十四年二月
    二日，施行日期為九十五年七月一日，前揭條文日期似有錯
    誤，但不影響本案之判斷），且九十四年二月二日施行公布
    九十五年七月一日施行之刑法第三十三條第五款修正為：「
    主刑之種類如下：五、罰金：新臺幣一千元以上，以百元計
    算之，」，是依修正後之法律，刑法第三百三十九條第一項
    詐欺取財罪所得科處之罰金刑最高為新臺幣三萬元、最低為
    新臺幣一千元；而被告行為時適用之罰金罰鍰提高標準條例
    第一條前段規定：「依法律應處罰金、罰鍰者，就其原定數
    額得提高為二倍至十倍。但法律已依一定比率規定罰金或罰
    鍰之數額或倍數者，依其規定。」、現行法規所定貨幣單位
    折算新臺幣條例第二條規定：「現行法規所定金額之貨幣單
    位為圓、銀元或元者，以新臺幣之三倍折算之。」，及修正
    前刑法第三十三條第五款規定: 「主刑之種類如下：五、罰
    金：一元以上。」，是依行為時之法律，刑法第三百三十九
    條第一項詐欺取財罪所得科處之罰金刑最高為新臺幣三萬元
    、最低為新臺幣三十元。因此，比較上述修正前、後之刑罰
    法律，自以被告行為時之舊法即依修正前刑法第三十三條第
    五款，並配合罰金罰鍰提高標準條例第一條前段為法條適用
    之依據。
  (三)綜合上述各條文修正前、後之比較，揆諸前揭最高法院決議
    及修正後刑法第二條第一項規定之「從舊、從輕」原則，自
    應適用被告行為時之法律，即修正前刑法之相關規定，並配
    合罰金罰鍰提高標準條例第一條前段及修正前罰金罰鍰提高
    標準條例第二條之規定，予以論處。
三、被告幫助他人犯詐欺取財罪，為從犯，依刑法第三十條第二
    項減輕其刑（刑法第三十條幫助犯之規定，於九十四年二月
    二日修正公布，於九十五年年七月一日施行，修正後刑法第
    三十條規定：「幫助他人實行犯罪行為者，為幫助犯。雖他
    人不知幫助之情者，亦同。幫助犯之處罰，得按正犯之刑減
    輕之。」，對照修正前刑法第三十條規定：「幫助他人犯罪
    者，為從犯。雖他人不知幫助之情者，亦同。從犯之處罰，
    得按正犯之刑減輕之。」，係為釐清共犯獨立性與從屬性之
    爭，而修正文字採共犯從屬說之「限制從屬形式」，然不論
    依修正前、後之刑法第三十條，對本案而言，被告均構成幫
    助犯，故並無有利或不利之情形，自不生新舊法比較之問題
    ，應逕依修正前刑法第三十條幫助犯之規定減輕其刑）。爰
    審酌被告所為嚴重擾亂金融交易秩序及阻礙國家偵查追緝之
    行使，暨其智識、犯罪目的、手段，犯後未見悔意，態度欠
    佳等一切情狀，量處如主文所示之刑，並諭知易科罰金之折
    算標準，以示懲儆。檢察官於言詞辯論時對被告求處有期徒
    刑十月，然本院審酌被告僅係交付上開帳戶供他人詐欺使用
    ，尚非真接實施詐欺行為者，依其犯罪手段處以有期徒刑十
    月，顯屬過重，應以主文宣示之刑為適當，併予敘明。
據上論斷，應依刑事訴訟法第二百九十九條第一項前段，刑法第
二條第一項前段、修正前刑法第三十條第一項、第二項、第三百
三十九條第一項、修正前刑法第四十一條第一項前段，罰金罰鍰
提高標準條例第一條前段、修正前罰金罰鍰提高標準條例第二條
，判決如主文。
中    華    民    國    95    年    7     月    31    日
                  刑事第十三庭  審判長法  官  陳慧珊
                                      法  官  李秋娟
                                      法  官  黃裕仁
上正本證明與原本無異。
如不服本判決，應於送達後十日內向本院提出上訴狀（須附繕本
），上訴於臺灣高等法院臺中分院。
                                      書記官  王嘉仁
中    華    民    國    95    年    7     月    31    日
附錄論罪科刑法條
刑法第三百三十九條第一項
意圖為自己或第三人不法之所有，以詐術使人將本人或第三人之
物交付者，處五年以下有期徒刑、拘役或科或併科一千元以下罰
金。


司法院資訊處製作；財團法人民間司法改革基金會備份。
